ACORDAO-COMPLETO-2528023

ACÓRDÃO 1901/2022 ATA 9/2022 - PRIMEIRA CÂMARA

VISTO, relatado e discutido este ato de aposentadoria do ex-servidor da Agência Nacional de Transportes Terrestres, Marcos Tavares Barbosa.
ACORDAM os Ministros do Tribunal de Contas da União, reunidos em sessão da 1ª Câmara, ante as razões expostas pelo Relator e com fundamento no art. 71, inciso III, da Constituição Federal de 1988, nos arts. 1º, inciso V, e 39, inciso II, da Lei 8.443/1992 e no art. 260, §1º, do Regimento Interno, em:
9.1. considerar legal e determinar o registro do ato de aposentadoria de Marcos Tavares Barbosa;
9.2. encaminhar cópia desta decisão ao interessado e à ANTT, com a informação de que o inteiro teor deste acórdão e do relatório e do voto que o fundamentam está disponível no endereço eletrônico www.tcu.gov.br/acordaos.

Ato de aposentadoria emitido pela Agência Nacional de Transportes Terrestres.

Primeira Câmara

3. Interessado: Marcos Tavares Barbosa (XXX.662.247-XX)

13.1. Ministros presentes: Benjamin Zymler (na Presidência) e Jorge Oliveira (Relator).
13.2. Ministro-Substituto convocado: Augusto Sherman Cavalcanti.
13.3. Ministro-Substituto presente: Weder de Oliveira.

JORGE OLIVEIRA

Adoto como relatório a instrução elaborada no âmbito da Secretaria de Fiscalização de Integridade de Atos e Pagamentos de Pessoal e de Benefícios Sociais - Sefip (peça 5) , que contou com a anuência do diretor da unidade (peça 6) e do representante do Ministério Público junto ao TCU (peça 7) .
"INTRODUÇÃO
Trata-se de ato de aposentadoria, submetido, para fins de registro, à apreciação do Tribunal de Contas da União (TCU) , de acordo com o art. 71, inciso III, da Constituição Federal.  O ato foi cadastrado e disponibilizado ao TCU por intermédio do Sistema e-Pessoal, na forma do art. 2º e 4º da Instrução Normativa TCU 78/2018.
O ato desse processo pertence às seguintes unidades:
Unidade emissora: Agência Nacional de Transportes Terrestres.
Unidade cadastradora:  Agência Nacional de Transportes Terrestres.
Subunidade cadastradora: GERENCIA DE GESTAO DE PESSOAS.
EXAME TÉCNICO
Procedimentos aplicados
Os procedimentos para exame, apreciação e registro de atos de pessoal encontram-se estabelecidos na Instrução Normativa TCU 78/2018 e na Resolução TCU 206/2007. Essas normas dispõem que os atos de pessoal disponibilizados por meio do e-Pessoal devem ser submetidos previamente a críticas automatizadas, com base em parâmetros predefinidos.
As críticas das informações cadastradas na etapa de coleta do ato foram elaboradas e validadas levando-se em conta as peculiaridades de cada ato. Os itens verificados nessa etapa são inerentes a dados cadastrais, fundamentos legais, mapa de tempo, ficha financeira, assim como eventuais ocorrências de acumulação. Trata-se de verificações abrangentes, minuciosas e precisas e sem a necessidade de ação humana e, portanto, menos suscetível a falhas. As críticas aplicadas estão discriminadas no sistema, no Menu e-Pessoal, opção 'Crítica', que podem ser acessadas mediante concessão de perfil específico a servidores do TCU responsáveis pela análise.
Além das críticas automatizadas, há verificação humana adicional no caso de haver alertas do sistema ou informações não formatadas, como esclarecimentos do gestor ou do controle interno.  
As críticas também consideram os registros do Sistema Integrado de Administração de Recursos Humanos (Siape) . O Siape disponibiliza informações atualizadas sobre as parcelas que integram os proventos, diferentemente, portanto, do e-Pessoal, que informa as parcelas no momento do registro do ato. 
Essa confrontação com o Siape fornece uma visão atual e verdadeira da situação, o que permite descaracterizar irregularidades e inconsistências que, embora constantes do e-Pessoal, já foram corrigidas.
As verificações detectadas no ato encontram-se discriminadas na aba de pendências do ato no sistema e-Pessoal, bem como no espelho do ato contemplado por esta instrução.
Exame das Constatações
Ato: 62209/2019 - Inicial - Interessado: MARCOS TAVARES BARBOSA - CPF: XXX.662.247-XX
Parecer do Controle Interno: considerar o ato Legal.
Constatações e análises: 
1.1.1. Houve o registro de pelo menos uma rubrica com 'Denominação para análise pelo TCU = Decisão judicial (10289 - DECISAO JUDICIAL N TRAN JUG AP (Decisão judicial - Outros) - R$ 348,41) .
Justificativa do Gestor de Pessoal: Não há. Verificação efetuada no âmbito do TCU.
Análise do Controle Interno:  Não há. Verificação efetuada no âmbito do TCU.
Análise da Equipe Técnica: Ilegal
A sentença de mérito no âmbito do Processo 0018381-85.2014.4.01.3400 deferiu parcialmente o pedido liminar, concedendo parcialmente a segurança para determinar à autoridade coatora que não proceda os descontos determinados pela Mensagem n° 554726, a título de reposição ao Erário, dos valores decorrentes de VPNIs recebidas pelos filiados da Impetrante. Ou seja, somente os valores relativos à reposição ao Erário estão protegidos pela sentença em análise.
No âmbito da segunda instância, ainda não houve julgamento do mérito da questão. Assim, não há que substrato jurídico para a continuidade do pagamento embasado em decisão judicial.
1.1.2. Houve o registro de pelo menos uma rubrica com 'Denominação para análise pelo TCU = Vantagem de caráter pessoal (82107 - VPNI ART.62-A LEI 8112/90 - AP (Vantagem de caráter pessoal - VPNI art. 62-A Lei 8.112/90) - R$ 145,07) .
Justificativa do Gestor de Pessoal: Não há. Verificação efetuada no âmbito do TCU.
Análise do Controle Interno:  Não há. Verificação efetuada no âmbito do TCU.
Análise da Equipe Técnica: Legal
A concessão da vantagem de quintos ou décimos está em consonância com a jurisprudência deste Tribunal e os critérios das Leis 8.911/1994 e 9.624/1998 (os períodos anteriores a 8/4/1998 são suficientes para a incorporação da vantagem de quintos) .
O quadro resumo de ocorrências e, quando for o caso, o detalhamento da norma legal e da jurisprudência para as inconsistências acima elencadas encontra-se no anexo II dessa instrução. 
Encaminhamento do ato: 
Considerar ILEGAL e recusar registro  do ato inicial de Aposentadoria de MARCOS TAVARES BARBOSA do quadro de pessoal do órgão/entidade Agência Nacional de Transportes Terrestres, com base nos arts. 71, inciso III, da Constituição Federal, 1º, inciso V, e 39, inciso II, da Lei 8.443/1992 e 260, § 1º, do Regimento Interno. 
Com fulcro no art. 262, caput, do Regimento Interno deste Tribunal, determinar ao órgão/entidade Agência Nacional de Transportes Terrestres que: 
emita novo ato, livre da irregularidade ora apontada, em substituição  ao ato de Aposentadoria de MARCOS TAVARES BARBOSA, submetendo-o à nova apreciação por este Tribunal, na forma do artigo 260, caput, também do Regimento.
dispense a devolução dos valores indevidamente recebidos de boa-fé até a data da ciência do órgão/entidade Agência Nacional de Transportes Terrestres, do acórdão que vier a ser proferido, com base no Enunciado 106 da Súmula da Jurisprudência do TCU.
dê ciência, no prazo de quinze dias, contados da notificação, do inteiro teor desta deliberação ao interessado, alertando-o de que o efeito suspensivo proveniente da interposição de eventuais recursos junto ao TCU não o exime da devolução dos valores percebidos indevidamente, caso o recurso não seja provido.
informe o teor do acórdão que vier a ser prolatado, encaminhando ao TCU, no prazo de trinta dias, comprovante da data de ciência pelo interessado, nos termos do art. 4º, § 3º, da Resolução TCU 170/2004.
faça cessar todo e qualquer pagamento relativo ao ato impugnado de MARCOS TAVARES BARBOSA, no prazo máximo de quinze dias, contados da ciência da decisão deste Tribunal, sob pena de ressarcimento das quantias pagas após essa data pelo responsável.
CONCLUSÃO
A abrangência e a profundidade das verificações levadas a efeito fundamentam convicção de que o ato 62209/2019 pode ser apreciado pela ilegalidade, em razão das irregularidades apontadas no item Exame das Constatações desta instrução, que representam afronta à legislação e à jurisprudência de referência
PROPOSTA DE ENCAMINHAMENTO
Ante o exposto, com fundamento no art. 71, inciso III, da Constituição Federal, no art. 1º, inciso V, e art. 39, incisos I e II, da Lei 8.443/1992, no art. 260 do Regimento Interno do Tribunal de Contas da União, propõe-se: 
Considerar ILEGAL e recusar registro  do ato inicial de Aposentadoria de MARCOS TAVARES BARBOSA do quadro de pessoal do órgão/entidade Agência Nacional de Transportes Terrestres, com base nos arts. 71, inciso III, da Constituição Federal, 1º, inciso V, e 39, inciso II, da Lei 8.443/1992 e 260, § 1º, do Regimento Interno.
Com fulcro no art. 262, caput, do Regimento Interno deste Tribunal, determinar ao órgão/entidade Agência Nacional de Transportes Terrestres que: 
emita novo ato, livre da irregularidade ora apontada, em substituição  ao ato de Aposentadoria de MARCOS TAVARES BARBOSA, submetendo-o à nova apreciação por este Tribunal, na forma do artigo 260, caput, também do Regimento.
faça cessar todo e qualquer pagamento relativo ao ato impugnado de MARCOS TAVARES BARBOSA, no prazo máximo de quinze dias, contados da ciência da decisão deste Tribunal, sob pena de ressarcimento das quantias pagas após essa data pelo responsável.
informe o teor do acórdão que vier a ser prolatado, encaminhando ao TCU, no prazo de trinta dias, comprovante da data de ciência pelo interessado, nos termos do art. 4º, § 3º, da Resolução TCU 170/2004.
dispense a devolução dos valores indevidamente recebidos de boa-fé até a data da ciência do órgão/entidade Agência Nacional de Transportes Terrestres, do acórdão que vier a ser proferido, com base no Enunciado 106 da Súmula da Jurisprudência do TCU.
dê ciência, no prazo de quinze dias, contados da notificação, do inteiro teor desta deliberação ao interessado, alertando-o de que o efeito suspensivo proveniente da interposição de eventuais recursos junto ao TCU não o exime da devolução dos valores percebidos indevidamente, caso o recurso não seja provido."
	É o relatório.

não há

Procurador Rodrigo Medeiros de Lima

APOSENTADORIA. GRATIFICAÇÃO DE DESEMPENHO DE ATIVIDADES RODOVIÁRIAS - GDAR. VANTAGEM CONVALIDADA PELA MP 2.229-43 PARA OS SERVIDORES DO ANTIGO DNER. TRANSFORMAÇÃO DA PARCELA, OPERADA PELA LEI 11.094/2005, EM VANTAGEM PESSOAL NOMINALMENTE IDENTIFICADA (VPNI), SUJEITA EXCLUSIVAMENTE AOS REAJUSTES GERAIS DO FUNCIONALISMO. EXISTÊNCIA DE DISCUSSÃO JUDICIAL ENVOLVENDO A OBRIGATORIEDADE OU NÃO DE ABSORÇÃO DA VPNI A PARTIR DE 2014. EXISTÊNCIA DE SENTENÇA JUDICIAL QUE AMPARA A MANUTENÇÃO DO PAGAMENTO DA RUBRICA. LEGALIDADE E REGISTRO DO ATO.

APOSENTADORIA (APOS)

Secretaria de Fiscalização de Integridade de Atos e Pagamentos de Pessoal e de Benefícios Sociais (Sefip)

Examina-se ato inicial de concessão de aposentadoria de Marcos Tavares Barbosa, emitido pela Agência Nacional de Transportes Terrestres.
A Secretaria de Fiscalização de Integridade de Atos e Pagamentos de Pessoal e de Benefícios - Sefip propõe o julgamento pela ilegalidade do ato, por contemplar, com fundamento em decisão judicial não transitada em julgado, parcela de Gratificação pelo Desempenho de Atividades Rodoviárias (GDAR) , que teria sido extinta nos termos do art. 28, inciso III, da Lei 8.460/1992. O Ministério Público junto ao TCU, em cota singela, assentiu à proposta.
Com as devidas vênias, penso que este não é o melhor juízo para o caso em análise, pelas razões que passo a expor.
A parcela em discussão foi instituída por meio dos art. 1º e 2º do Decreto-Lei 2.194/1984 e mantida mediante expressa previsão do art. 3º da Lei 7.923/1989. A Lei 7.995/1990 regulamentou sua percepção por servidores investidos em cargos em comissão ou funções de confiança. Posteriormente, a referida Lei 8.460/1992 determinou sua extinção, a partir de 1º/9/2012.
Fossem esses os únicos diplomas a regulamentar a matéria, não haveria alternativa senão julgar ilegal o ato que contempla essa rubrica, ainda que amparada por sentença judicial.
Todavia, é forçoso reconhecer que a Medida Provisória 2.229-43/2001 convalidou a percepção da gratificação para os servidores do antigo Departamento Nacional de Estradas de Rodagem (DNER) , nos seguintes termos:
Art. 71.  Os arts. 1o e 2o do Decreto-Lei no 2.194, de 26 de dezembro de 1984, alcançam em seus efeitos os servidores do Departamento Nacional de Estradas de Rodagem - DNER, ativos e inativos, e os pensionistas que já estejam percebendo a vantagem deles decorrente.
De seguida, a Lei 11.094/2005 transformou a GDAR em vantagem pessoal nominalmente identificada (VPNI) , in verbis:
Art. 29. Fica transformado em vantagem pessoal nominalmente identificada o valor devido em função das disposições do art. 71 da Medida Provisória nº 2.229-43, de 6 de setembro de 2001, sujeito exclusivamente à atualização decorrente de revisão geral de remuneração dos servidores públicos federais.
O servidor cujo ato de aposentação está em análise nos presentes autos é alcançado pelas mencionadas disposições legais, na medida em que integrou os quadros do DNER entre os anos de 1978 e 2019. 
O que resta por discutir, portanto, é se a VPNI na qual fora transformada a Gratificação pelo Desempenho de Atividades Rodoviárias estaria sujeita à regra geral fixada no art. 103 do DecretoLei 200/1967, que prevê a absorção progressiva pelos reajustes salariais subsequentes.
Observo que o órgão de origem intentou suspender o pagamento da rubrica, em cumprimento à mensagem expedida pelo antigo Ministério do Planejamento, Orçamento e Gestão (Mensagem 554726/MPOG) , o qual perfilhou a compreensão de que essa VPNI deveria ter sido absorvida. Todavia, a continuidade do pagamento da referida vantagem ao interessado encontra-se assegurada por decisão judicial, tendo em vista que a Associação dos Servidores Federais em Transportes/ASDNER obteve provimento a Agravo de Instrumento autuado sob o nº 0059167-89.2014.4.01.0000, em face do Mandado de Segurança Coletivo 0018381-85.2014.4.01.3400, em curso no TRF da 1ª Região.
Portanto, o Poder Judiciário decidirá, nos casos concretos, se as disposições contidas no art. 103 do Decreto-Lei 200/1967 prevalecem frente ao comando contido no art. 29 da Lei 11.094/2005, o qual se limitou a transformar a GDAR em vantagem pessoal nominalmente identificada (VPNI) , sem previsão de futura absorção.
Não há óbice, como se sabe, a que o TCU emita seu juízo de forma independente do Poder Judiciário, em decorrência do princípio da independência das instâncias.
Embora não desconheça a existência de precedentes deste Tribunal em que a manutenção da referida vantagem foi suficiente para o julgamento pela ilegalidade do ato de aposentadoria, alinho-me ao entendimento manifestado por esta Corte em análises mais recentes. Ao julgar os Acórdãos de 1ª Câmara nº 17.195/2021 (relator o Ministro Benjamin Zymler) e 18.330/2021 (relator o Ministro-Substituto André Luis de Carvalho) , o Tribunal considerou que a manutenção da parcela de GDAR amparada em decisão judicial não seria suficiente para macular os atos de aposentadoria, limitando-se a determinar ao órgão de origem que acompanhe o deslinde do Mandado de Segurança Coletivo em comento.
	Ante o exposto, VOTO pela adoção da minuta de acórdão que submeto a este Colegiado.
TCU, Sala das Sessões, em 5 de abril de 2022.
JORGE OLIVEIRA 
Relator